【裁判字號】    97,上更(一),541
【裁判日期】    971127
【裁判案由】    強盜
【裁判全文】
臺灣高等法院刑事判決             97年度上更(一)字第541號
上  訴  人
即  被  告  丙○○
                    (另案於臺灣臺北監獄執行中)
選任辯護人  姚本仁律師
上列上訴人因強盜案件，不服臺灣板橋地方法院96年度訴字第
3901號，中華民國97年8月13日第一審判決（起訴案號：臺灣板
橋地方法院檢察署96年度偵字第21653號），提起上訴，本院判
決後，經最高法院發回，本院判決如下：
    主  文
原判決關於丙○○強盜部分及執行刑均撤銷。
丙○○被訴強盜部分無罪。
    理  由
一、公訴意旨略以：上訴人即被告丙○○因前竊盜冷氣機之犯行
    ，與甲○○發生肢體衝突，竟因而心生不滿，與乙○○ (經
    本院97年度上訴字第2388號判處有期徒刑7年）謀議後一同
    於同日21時30分許，由乙○○駕駛所承租之車號6022－GG號
    自小客車搭載被告，前往甲○○所經營位在臺北縣新莊市○○路147之4號之「二葉檳榔攤」，共同基於毀損 (已確定)
    及為自己不法所有之意圖，由被告持前揭租車內所放置客觀
    上足為兇器之拐杖鎖砸毀甲○○所有之冰箱玻璃，乙○○則
    於同時手持客觀上足為兇器之螺絲起子恫嚇該檳榔攤店員丁○○，致使丁○○因而心生畏懼至使不能抗拒，而任由乙○○強取甲○○所有之新臺幣（下同）約8,000元。因認被告
    犯刑法第330條之加重強盜罪嫌等語。
二、按犯罪事實應依證據認定之，無證據不得認定犯罪事實。又
    不能證明被告犯罪者，應諭知無罪之判決，刑事訴訟法第
    154條第2項、第301條第1項分別定有明文。而認定不利於被
    告之事實，須依積極證據，苟積極證據不足為不利於被告事
    實之認定時，即應為有利於被告之認定，更不必有何有利之
    證據，最高法院著有30年上字第816號判例可資參照。又按
    ，認定犯罪事實所憑證據，雖不以直接證據為限，間接證據
    亦包括在內；然無論直接或間接證據，其為訴訟上之證明，
    須於通常一般之人均不致有所懷疑，而得確信其為真實之程
    度者，始得據為有罪之認定。如未能發現相當證據，或證據
    不足以證明，自不能以推測或擬制之方法，以為裁判基礎，
    最高法院亦著有76年臺上字第4986號判例、40年臺上字第86
    號判例可參。
三、公訴人認被告有上開公訴意旨之強盜犯行，無非以證人丁○○之證述及被告、乙○○之供述為其論據，按被告與乙○○
    分持拐杖鎖、螺絲起子進入「二葉檳榔攤」，砸毀「二葉檳
    榔攤」內冰箱玻璃，乙○○並強取櫃檯上之金錢之事實，固
    據證人丁○○證述、乙○○坦承，堪予認定，惟訊之被告否
    認有共同強盜，辯稱：伊去是為尋仇，單純砸店，沒有拿錢
    ，也沒有分到錢，也沒有看到乙○○拿錢等語。本件應審究
    者乃被告對於乙○○之強盜行為有無犯意聯絡、行為分擔。
    查：
  (一)證人丁○○於警詢時陳稱：「我檳榔攤於96年09月16日21時
    30分許遭兩個年輕人強盜、毀損財物。」「就是他們 (指認
    被告與乙○○)沒錯，因綽號小Ｋ之乙○○我之前見過幾次
    面所以我印象很深刻，而丙○○就是手持杖鎖毀壞我店內
    冰箱之人。」「我當時在顧店，然後就見到綽號小Ｋ的乙○○持一把螺絲起子與丙○○手持一支拐杖鎖，他們從一部三
    菱黑色自小客車走進我店內，然後乙○○手持螺絲起子直接
    走到我櫃檯前，對我說『這不關你的事』，就動手搶走我櫃
    檯上的現金 (約8,000元)。而丙○○則手持一支拐杖鎖往我
    身後之冰箱走去，然後就以杖鎖砸毀店內之冰箱玻璃三面
    ，當時丙○○也對我說說了一句話：『這不關你的事』，然
    後他們搶完錢、破壞玻璃後就離開店內，共乘之前開來的那
    一部黑色小客車離開。」「當時他們手中有持拐杖鎖及螺絲
    起子，所以我會害怕而不敢反抗。」等語（見96年度偵字第
    21653號偵查卷第79頁）；於偵查中證稱：「我本來坐在檳
    榔攤剪檳榔，看到一台黑色車停在門口，是乙○○開車載丙○○，丙○○、乙○○一進來就說『不關你的事』，丙○○
    就拿拐杖鎖砸冰箱玻璃，乙○○拿螺絲起子對我說『不關你
    的事』時同時就把放在櫃檯上的錢拿走，後來經過盤點發現
    他拿了約8,000多．因為他們手上有拿東西我會怕。他們停
    留時間約5分鐘就走了。」等語（見96年度偵字第21653號偵
    查卷第132頁）；於原審審理時證稱：「他們進檳榔攤的時
    候，二個人都有說不關妳的事，沒有講其他的。丙○○先進
    來，他進來就拿拐杖鎖砸冰櫃的玻璃，乙○○走進去檳榔攤
    的時候就把櫃檯桌上整個盒子內的錢拿走，錢數目約有8,00
    0元。裝錢的盒子是開著的，沒有蓋子的，盒子裡面格子分
    別放有紙鈔及零錢。乙○○拿錢之後，沒有跟著砸店，他拿
    了錢就跑出去，接著就開車走了。丙○○砸店之後，沒有拿
    店內的其他東西。這5分鐘內，丙○○只有在砸店，沒有聽
    到他們二人在這當中有交談。因為同事黃雅婷的關係，我看
    過他們二人，是因為我去黃雅婷住的地方叫黃雅婷起床的時
    候, 有看到他們二人。他們進店後，我站在檳榔攤的櫃檯，
    錢就擺在我的前面，乙○○拿錢的時候我有看到，當時還有
    部份的錢掉在地上。我不知道他們二人為何要來砸店。」等
    語（見原審卷第264頁至第268頁）。據被告與乙○○供稱其
    二人前往「二葉檳榔攤」砸店，係由於對甲○○不滿，為圖
    報復，核諸被告、乙○○一進入店內即對店員丁○○稱「不
    關你的事」，可以採信。丁○○受僱於甲○○在「二葉檳榔
    攤」擔任店員，與被告、乙○○並無恩怨，且曾因同事黃雅
    婷之故見過被告與乙○○，當無誣陷之動機，丁○○所陳述
    目擊及被恐嚇之經過，情節詳細具體，堪予採信。
  (二)同案被告乙○○於警詢時供稱：「夥同丙○○為強盜丁○○
    之財物及毀損甲○○檳榔店的冷凍櫃玻璃門，是丙○○提議
    的。冷凍櫃的玻璃門是由丙○○毀損的，櫃檯上的錢是我拿
    取的。一共強盜新台幣6,700元。我分得2,500元，其餘由丙○○取走。強盜的金錢做為平日的生活費。」云云（見96年
    度偵字第21653號偵查卷第15頁）；於偵查中以被告身分陳
    述並以證人身分結證稱：「96年9月16日晚上9點左右，我和
    丙○○一起搶檳榔攤，我有分到2000元，其他4700元是丙○○拿走的。」云云（見96年度偵字第21653號偵查卷第109頁
    、第110頁)，又稱：「丙○○說被檳榔攤的人打，他說要跟
    我一起去檳榔攤報復，後來我開車載他到檳榔攤，我拿一支
    螺絲起子砸冰箱玻璃門，丙○○拿汽車杖鎖，砸完玻璃後
    我要去開車，我在車上時看到丙○○去櫃檯拿錢。下車前他
    拿2,000多元給我，說這是要分我的。」云云 (同偵查卷第
    137頁)；於原審以被告身分陳稱：「我沒有強取8,000元，
    是丙○○拿的，他有拿6,700，因為他當場數所以我知道，
    他是從櫃檯拿走，我分到2,000。」云云（見原審卷第24頁
    、第111頁）。於本院前審以證人身分結證稱：「是丙○○
    找我去砸店的，自己貪心又拿錢。丙○○之前沒有跟我說要
    砸店也要一起拿錢，我不知道我拿錢的時候丙○○知不知道
    我總共拿走6,700元。我在警察局、檢察官訊問中說丙○○
    拿的錢，因為我當時害怕，以為那樣說會比較輕。我在拿錢
    之前，沒有先翻看櫃台上有沒有什麼東西，我拿錢的時候，
    丙○○在砸店。」等語（見本院卷第96至98頁）；於本院本
    審結證稱：「96.9.16晚上是與丙○○到二葉檳榔攤砸店，
    出發之前有討論進去就砸，有帶柺杖鎖及螺絲起子。沒有討
    論錢的問題。進去之後拿錢是我個人一時貪心。我到二葉檳
    榔攤就是先砸店再拿錢。我總共在檳榔攤待了差不多3分鐘
    左右就出來，黃繼續停留約2分鐘，前後總共5分鐘。我砸店
    出來之後，我不知道丙○○在做什麼，我猜他在裡面繼續砸
    店。我在偵訊中說我分得2,000多元，其他4,000多元是丙○○分得，於原審還說看到丙○○到櫃檯拿錢，我想我講他，
    罪會比較輕。我搶到6,700元，沒有分給丙○○。」等語。
    關於至檳榔攤砸店之目的，乙○○所稱係被告要報復一情，
    核與被告供稱要報復尋仇相符，且丁○○亦證稱被告等人進
    入即告以「不關你的事」，堪信被告係針對店主而來，砸店
    之目的在尋仇。關於何人拿錢、如何分配贓款之陳述不一致
    ，按乙○○係本案共同被告，於警詢、偵查中、原審審理時
    所為被告提議強盜、被告由櫃檯取錢，分得較多，自己未搶
    錢，分得較少之陳述，因事關自己刑責，難免避重就輕，尚
    難盡信。其所陳被告提議強盜部分，為被告所否認，參酌被
    告與乙○○分別持杖鎖、螺絲起子進入檳榔攤，一般而言
    ，杖鎖大而堅硬，若用以行強暴脅迫，較諸螺絲起子更具
    威力，依丁○○所證，被告係先進入店內，倘若有意強盜，
    當可即時以杖鎖對丁○○施強暴脅迫，乃僅向丁○○稱「
    不關你的事」，隨即開始砸店，直至離去。而乙○○持螺絲
    起子跟隨入內，未有砸店行為，逕行於櫃檯強取金錢，隨即
    跑出店外，與被告並無交談，可見二人事前並無謀議，該強
    盜行為，係乙○○臨時起意。乙○○於警詢陳稱係被告提議
    強盜，於偵查中及原審稱係被告強取金錢云云，係為推卸責
    任，自不足採信。乙○○本院本審證稱出發前沒有討論錢的
    問題，可以採信。乙○○既係臨時起意強盜金錢，而其強盜
    金錢後隨即跑出店外，依丁○○之證詞，被告除打砸店內器
    具外，並無其他言語或行為，是亦不足以證明被告於乙○○
    強盜時亦臨時起意與乙○○為共同強盜之犯意聯絡、行為分
    擔。而關於事後金錢之分配，乙○○前後所述不一，審酌乙○○係臨時起意強盜，被告事前並無參與謀議，事發時亦無
    取錢行為，當無乙○○僅分得2,000元或2,500元，其餘均由
    被告取得之理，乙○○此部分陳述，亦不足採信。被告於偵
    查中稱乙○○事後有交付1,000元，係乙○○前向伊借，於
    本院本審陳稱乙○○於翌日交付1,000元，係償還先前之債
    務等語，乙○○則於本院證稱於翌日交付1,000元，係償還
    先前之債務等語，互核相符。至於債務如何發生，二人之陳
    述雖不完全相符，審酌本院訊問時，距案發已逾一年，二人
    之記憶或時間隨之經過而有模糊，尚難以此細微差異即認其
    不可採。被告並無因本案分得何贓款，堪予採信。又縱然乙○○係以分配贓款之意交付被告金錢，亦係被告是否收受贓
    物之問題，尚不得以此推認被告有共同強盜行為。
四、綜上所述，本案被告並無事前與乙○○謀議共同強盜，乙○○強盜時，被告復無行為之分擔，被告辯稱其只是單純砸店
    ，未共同強盜等語，可以採信。此外，復查無其他積極據足
    資證明被告有公訴人所指之強盜行為，被告之犯罪不能證明
    。原審認被告有犯強盜罪而論罪科刑，容有違誤。被告上訴
    否認犯罪為有理由，原判決應予撤銷，另諭知被告無罪之判
    決。
據上論斷，依刑事訴訟法第369條第1項前段、第364條、第301條
第1項前段，判決如主文。
本案經檢察官林炳雄到庭執行職務。
中    華    民    國    97    年    11    月    27    日
                  刑事第四庭審判長法  官   陳筱珮
                                  法  官   周煙平
                                  法  官   鄭水銓
以上正本證明與原本無異。
如不服本判決，應於收受送達後10日內向本院提出上訴書狀，其
未敘述上訴之理由者並得於提起上訴後10日內向本院補提理由書
（均須按他造當事人之人數附繕本）「切勿逕送上級法院」。
                                  書記官   徐淑琴
中    華    民    國    97    年    11    月    27     日


司法院資訊處製作；財團法人民間司法改革基金會備份。
